【裁判字號】    96,易,2966
【裁判日期】    970718
【裁判案由】    傷害
【裁判全文】
臺灣臺北地方法院刑事判決              96年度易字第2966號
公  訴  人  臺灣臺北地方法院檢察署檢察官
被      告  乙○○
選任辯護人  張香堯律師
            謝曜焜律師
上列被告因傷害案件，經檢察官聲請以簡易判決處刑（96年度偵
字第12000 號）後，本院認為不宜以簡易判決處刑，改依通常程
序審理，茲判決如下：
    主  文
乙○○傷害人之身體，處有期徒刑肆月，如易科罰金，以新臺幣
壹仟元折算壹日，減為有期徒刑貳月，如易科罰金，以新臺幣壹
仟元折算壹日。
    事  實
一乙○○於民國九十五年十二月二十三日（起訴書誤載為二十四
  日）下午十一點左右，為甲○○與其女友林怡岑見面之事，與
  甲○○相約在臺北市○○○路○段二○一號旁停車場內談判，
  嗣因言語不合而發生爭吵，互相推打，乙○○遂徒手毆打甲○○下巴，致甲○○向後倒地，受有下顎挫傷、頭部枕骨線狀骨
  折伴皮下血腫、輕微腦部水腫，產生右側額顳部腦挫傷性出血
  等傷害。
二案經甲○○訴請臺灣臺北地方法院檢察署檢察官偵查起訴。
    理  由
一證據能力
(一)被告以外之人於審判外之言詞或書面陳述，除法律有規定者外
  ，不得作為證據，刑事訴訟法第一百五十九條第一項固有明文
  ；惟被告以外之人於審判外之陳述，雖不符同法第一百五十九
  條之一至之四規定，而經當事人於審判程序同意作為證據，法
  院審酌該言詞陳述或書面陳述作成時之情況，認為適當者，亦
  得為證據。又當事人、代理人或辯護人於法院調查證據時，知
  有第一百五十九條第一項不得為證據之情形，而未於言詞辯論
  終結前聲明異議者，視為有前項之同意，同法第一百五十九條
  之五亦定有明文。本件公訴人及被告甲○○、辯護人於本院準
  備程序及審判程序中，除枋寮醫院診斷證明書（九十六年度發
  查字第三三二號卷第十五頁、第十六頁）外，對於其餘本案相
  關證人於偵查中之證述暨其他相關具傳聞性質之證據資料之證
  據能力，均表示沒有爭執，且迄於言詞辯論終結前亦未聲明異
  議。本院審酌本案證人之陳述及證據資料作成時之情況，核無
  違法取證或其他瑕疵，認為以之作為證據為適當，前述證人於
  審判外之陳述及相關證據資料，自得做為證據。
(二)從事業務之人於業務上或通常業務過程所須製作之紀錄文書、
  證明文書，除顯有不可信之情況外，得為證據，刑事訴訟法第
  一百五十九條之四第二款，定有明文。醫師法第十二條第一項
  規定：醫師執行業務時，應製作病歷，並簽名或蓋章及加註執
  行年、月、日。第二項規定：前項病歷，除應於首頁載明病人
  姓名、出生年、月、日、性別及住址等基本資料外，其內容至
  少應載明下列事項：一就診日期。二主訴。三檢查項目及結果
  。四診斷或病名。五治療、處置或用藥等情形。六其他應記載
  事項。因此，醫師執行醫療業務時，不論患者是因病尋求診療
  ，或因特殊目的而就醫，醫師於診療過程中，應依醫師法之規
  定，製作病歷，此一病歷之製作，均屬醫師於醫療業務過程中
  所須製作之紀錄文書，而且每一醫療行為均屬可分，因其接續
  之看診行為而構成醫療業務行為，其中縱有因訴訟目的，例如
  被毆傷而尋求醫師之治療，對醫師而言，仍屬其醫療業務行為
  之一部分，仍應依法製作病歷，則該病歷仍屬業務上所製作之
  紀錄文書，與通常之醫療行為所製作之病歷無殊，自屬刑事訴
  訟法第一百五十九條之四第二款所稱從事業務之人於業務上所
  須製作之紀錄文書，而診斷證明書係依病歷所轉錄之證明文書
  ，自仍屬本條項之證明文書，最高法院著有九十七年度臺上字
  第六六六號、九十六年度臺上字第一九五七號判決意旨可參。
  據此，本件枋寮醫院丙○○醫師於九十五年十二月三十日出具
  之診斷證明書，係依據告訴人甲○○前往該院就診過程之病歷
  所轉錄，參照前述說明，自屬刑事訴訟法第一百五十九條之四
  第二款所稱從事業務之人於業務上或通常業務過程所須製作之
  證明文書。又告訴人於九十五年十二月二十七日下午三點三十
  分因頭痛、頭暈前往該院就診，由該院丙○○醫師負責診治，
  經施以頭顱檢查（包括Brain C-T Scan電腦斷層掃描）等各項
  檢查後，發現臉部右側下方、下顎左右兩側挫傷，右前額顳部
  有腦挫傷性出血等情，有枋寮醫院九十七年三月六日枋醫字第
  97028 號函檢送之告訴人病歷資料可參，前述診斷證明書依此
  轉錄，並無何顯不可信之情況，自有證據能力。另一般人前往
  住居所以外醫院就診之原因不一，或因對某位醫師慕名，或因
  友人引介，被告以告訴人居住彰化，本可前往彰化或臺中之大
  醫院檢查，卻遠赴屏東枋寮醫院就診，及告訴人與該院護士合
  照等情，即據以質疑該份診斷證明書之可信性，顯屬臆測，不
  足採信。
二認定犯罪事實所憑之證據及理由：被告乙○○雖坦承有毆打告
  訴人甲○○下顎之行為，但否認告訴人所受右側額顳部腦挫傷
  性出血係其毆打行為所致，辯稱：告訴人於九十五年十二月二
  十三日下午前往位於臺北市○○路○段二八○號財團法人國泰
  綜合醫院（下稱國泰醫院）就診時，並未診斷出右側額顳部腦
  挫傷性出血之情形，且告訴人係經國泰醫院告以「已無大礙」
  ，而於次日即同年十二月二十四日上午六點步行離開，卻於同
  年十二月二十七日遠赴枋寮醫院就診，而枋寮醫院在告訴人一
  切檢查指數均正常且意識清醒之情況下，使告訴人進入加護病
  房接受治療，並出現有醫師簽名之病危通知書，令人懷疑該院
  診斷證明書所載右側額顳部腦挫傷性出血之傷勢並非真正。又
  縱使前述傷勢記載係屬真正，亦不能證明該等傷勢係被告於九
  十六年十二月二十三日該次揮拳所致云云。本院認為：
(一)被告於九十五年十二月二十三日下午十一點左右，在臺北市○○○路○段二○一號旁停車場內發生爭吵，互相推打，被告徒
  手揮拳毆打告訴人下巴，致告訴人向後倒地，受有下顎挫傷、
  頭部枕骨線狀骨折伴皮下血腫、輕微腦部水腫等情，除據被告
  坦承外，並有國泰醫院九十七年三月二十七日（97）管歷字第
  431 號函（本院卷第八二頁）、九十七年二月二十二日（97）
  管歷字第259 號函檢附之急診病歷（本院卷第四二頁）標示告
  訴人下顎右側受有挫傷等可證，且與證人許哲軒於檢察官訊問
  時結證稱：當時被告與告訴人發生爭吵，互相推來推去，對方
  有二個人將被告抱住，其上前推開一人，被告有打到告訴人下
  巴（偵卷第二十頁）等語相符，堪認屬實。
(二)依國泰醫院九十七年二月二十二日（97）管歷字第259 號函檢
  送之病歷可知，告訴人九十五年十二月二十四日上午二點入院
  急診，經該院施以各項檢查後，於同日上午六點五十五分離院
  ，惟依告訴人出院時簽署之「住院病人自動出院自願書」（本
  院卷第四四頁反面）所載「今本人身患病症，雖未痊癒，現有
  特殊原因不能繼續留院診治，願自動出院。以後如有發生病症
  轉變等意外情事，概與貴院無涉，特具自願書為憑。」等內容
  ，及診療醫師並未於醫囑單批示准許離院等情觀之，該院醫師
  評估告訴人受有頭部枕骨線狀骨折伴皮下血腫、輕微腦部水腫
  後，並未准許其離院，但告訴人因自行決定離院，始要求告訴
  人簽署前項「住院病人自動出院自願書」尚難認為該院認告訴
  人離院時「已無大礙」。其次，依枋寮醫院九十七年三月六日
  枋醫字第97028 號函檢送之急診病歷、加護中心轉入申請表、
  加護中心護理評估、護理照護活動紀錄等資料，及病危通知單
  （九十六年度發查字第三三二號卷第十七頁），足認告訴人於
  九十五年十二月二十七日下午三點三十分左右因頭暈、頭痛前
  往該院就診，經該院丙○○醫師負責診治，施以頭顱檢查（包
  括電腦斷層掃描）等各項檢查後，發現告訴人右前額顳部有腦
  挫傷性出血等情，於同日下午四點三十分轉進加護中心觀察，
  同時出具病危通知單，一份交予家屬，至同年一月一日上午經
  丙○○醫師診視後，認告訴人病情平穩，而囑可預備轉至普通
  病房等情無誤。
(三)證人即枋寮醫院醫師丙○○於本院審理時結證稱：其原係臺灣
  大學附設醫院（下稱臺大醫院）神經外科總醫師，在臺大任職
  六年，在枋寮醫院任職十二年。告訴人於九十五年十二月二十
  七日午三點三十五分前往枋寮醫院急診時，說是被他的同學推
  倒，撞到後枕部，有頭暈、頭痛的現象，也提到有去國泰醫院
  就診，但是症狀沒有改善，所以就對他做電腦斷層檢查，發現
  他的右前額顳部有出血（庭呈電腦斷層掃瞄照片，本院卷第一
  四○頁），從該張掃瞄結果可以看出左上方有一塊白點，範圍
  不大，但表示顱內有出血，該張掃瞄照片沒有附在病歷，但有
  標示在出院病歷摘要第二頁上方的圖示內，告訴人外觀上，頭
  部右側偏枕部的部位、後頸部及臉下巴有輕微瘀青，不是很嚴
  重，其他生命跡象很穩定，當時告訴人有說是被同學撞到跌倒
  。告訴人住院期間病情及生理狀態都很穩定，但還是有頭昏頭
  痛的情形發生，生活可以自理。就國泰醫院檢送之急診病歷內
  人型圖（本院卷第四二頁），及枋寮醫院檢送之出院病歷摘要
  第三頁下方人型圖（同卷第五二頁）而言，告訴人前往國泰醫
  院就診時受傷範圍及程度都比前往枋寮醫院急診時更嚴重，國
  泰醫院就告訴人下巴所受傷害雖然只有標示一處，但位置及範
  圍與在枋寮醫院所標示的位置及範圍差不多，只是在枋寮醫院
  時，中間部分已經痊癒，剩下左右兩側。（問：依照國泰醫院
  在九十五年十二月二十四日對告訴人頭部的診斷情形，右側額
  顳部並無腦挫傷性出血，依據你的經驗，告訴人在九十五年十
  二月二十五日上午二點到同年十二月二十七日下午三點三十分
  期間，是否有從完全未檢查出有顱內出血，到數日後檢查出有
  出血之可能？）在臨床上，這叫遲滯性腦出血，在頭部外傷的
  病例是常見的，比例大概有百分之二十到三十，只是出血程度
  不同（本院卷第一三三頁反面至第一三五頁反面）等語。由證
  人丙○○前述證言，及國泰醫院及枋寮醫院分別檢送之病歷資
  料，前述國泰醫院九十七年三月二十七日（97）管歷字第431
  號函（本院卷第八二頁），參以前述(二)之說明可知，告訴人於
  九十五年十二月二十四日上午六點五十五分離開國泰醫院時，
  該院尚未對告訴人完成必要之檢查及觀察，及至同年十二月二
  十七日，告訴人始因頭暈、頭痛前往枋寮醫院就診，經該院為
  進一步之檢查後，始發現告訴人右側額顳部已有微量腦挫傷性
  出血之情形。則依告訴人所受頭部枕骨線狀骨折伴皮下血腫、
  輕微腦部水腫之傷勢，原有導致顱內出血之可能，臨床上亦有
  所謂「遲滯性腦出血」，亦即於甫受傷之際無法察覺有顱內出
  血，經一段期間始能發現之情形，發生比率約有百分之二十到
  三十，參以告訴人所受外傷集中於右側及後側等情，足證其所
  受右側額顳部腦挫傷性出血之傷害，確係因被告對告訴人揮拳
  後，告訴人向後倒地，導致頭部受有枕骨線狀骨折伴皮下血腫
  、輕微腦部水腫所產生，與被告之傷害行為自有因果關係。
(四)證人丙○○另證稱：其係依病患腦部有出血，或有出血之高危
  險性，就會請病患住進加護病房進行觀察，病患之意識情況亦
  為其判斷標準，倘病患的意識不清，表示出血量已經很高，就
  算病患意識清楚，因出血量是漸進的，有可能本來僅微量出血
  ，故意識清楚，之後因出血量累積增加，導致意識不清楚。一
  般醫師在發現病患腦部有出血（即顱內出血），就會開立病危
  通知單，其亦相同，因顱內出血之情形，不論出血量多少，都
  有引發生命危險之可能，醫師不一定會親自在病危通知單上簽
  名，只有手術時才會親自簽名，不需要動手術之情形下，可能
  是由其他醫護人員開立病危通知單，因為人力有時不夠，在枋
  寮醫院只要醫生指示病患需要進入加護病房，就表示病危，護
  理人員就會製發病危通知單，枋寮醫院九十七年三月二十五日
  枋醫字第97034 號函檢附之病危通知單（本院卷第八十頁）上
  醫師簽名欄「丙○○」是其本人簽寫，該聯是副本，就是乙聯
  ，貼在病歷上，是其查房時發現有新進病人才簽上去的（本院
  卷第一三四頁、第一三五頁）等語。由證人丙○○前述證言，
  參以前述(二)之說明可知，證人丙○○依其專業判斷，使告訴人
  入加護中心觀察數日，並無何不當之處，而枋寮醫院依該院慣
  例填製病危通知單交予告訴人家屬之過程，縱使略嫌草率，亦
  難遽以反認證人丙○○之判斷有誤，或臆測枋寮醫院與告訴人
  有何勾串。
(五)綜上所述，本件證據明確，已可證明被告有事實欄所載傷害犯
  行，應依法論科。
三論罪科刑之依據：核被告所為，犯刑法第二百七十七條第一項
  傷害罪。本院審酌被告因年輕氣盛，一時失慮而揮拳毆打告訴
  人，犯後已坦承犯行，深知悔悟，而告訴人因感情糾紛與被告
  發生爭執，亦與被告互相推打，且因告訴人不願出面與被告談
  論和解，甚至經本院數度通知及傳喚均拒絕到庭，而未達成和
  解，但告訴人傷勢非輕等一切情狀，量處主文所示之刑。又被
  告之犯罪合於中華民國九十六年罪犯減刑條例第二條第一項第
  三款之規定，應將宣告刑予以減刑，並諭知易科罰金之折算標
  準。
四適用之法條：刑事訴訟法第二百八十四條之一、第二百九十九
  條第一項前段，刑法第二百七十七條第一項、第四十一條第一
  項前段，刑法施行法第一條之一，中華民國九十六年罪犯減刑
  條例第二條第一項第三款、第七條、第九條。
本案經檢察官侯靜雯到庭執行職務
中    華    民    國    97    年    7     月    18    日
                  刑事第十五庭  法  官   邱蓮華
上正本證明與原本無異。
如不服本判決，應於判決送達後10日內向本院提出上訴狀（應抄
附繕本）。告訴人或被害人如對於本判決不服者，應具備理由請
求檢察官上訴，其上訴期間之計算係以檢察官收受判決正本之日
期為準。
                                書記官   葉宜玲
中    華    民    國    97    年    7     月    18    日
附錄論罪科刑法條
刑法第277條第1項
傷害人之身體或健康者，處三年以下有期徒刑、拘役或一千元以
下罰金。


司法院資訊處製作；財團法人民間司法改革基金會備份。
